【裁判字號】    89,上訴,21
【裁判日期】    890622
【裁判案由】    偽造文書等
【裁判全文】
臺灣高等法院花蓮分院刑事判決                    八十九年度上訴字第二一號
    上訴人即被告  甲○○
    選 任辯護 人  吳明益
    自   訴   人  乙○○
    自 訴代理 人  戊○○
右列上訴人即被告因偽造文書等案件，不服臺灣臺東地方法院八十八度自字第九號八
十八年十一月卅日第一審判決，提起上訴，本院判決如左：
    主      文
原判決撤銷。
甲○○行使偽造私文書，足以生損害於他人，處有期徒刑捌月。緩刑貳年。
    事      實
一甲○○於民國（下同）八十七年十一月六日，基於偽造私文書之犯意，以代領郵件
  為由，先騙取乙○○之印章，嗣於八十七年十一月十四日( 原判決誤載為十五日，
  該日為補正表製成日期，非重測日期 )，臺東縣地政事務所實施土地重測時，甲○○未經乙○○之同意，將其印章蓋在屬於私文書性質之臺東縣綠島鄉○○段第五六
  五號「地籍調查補正表」上，而偽造乙○○之私文書，並持交於測量員丁○○而行
  使之，致乙○○之土地面積原０．０三五一００公頃，減為０．０一六０六二公頃
  ，共減少０．０一九０三八公頃，足生損害於乙○○。案經乙○○提起自訴。
    理      由
一訊據上訴人即被告甲○○矢口否認有偽造私文書之犯行，辯稱：「當天乙○○有收
  到重測通知也有到場指界，是丁○○（地籍調查員）向自訴人（乙○○）要印章，
  因為自訴人要回去開會，所以我到他的辦公室拿印章，是他親手拿給我的，我再拿
  印章給丁○○蓋」云云。
二本院經查：
  (一)右揭事實，業據自訴人於原審及本院中指訴歷歷，被告甲○○與證人丁○○於臺
    東地方法院刑事庭、臺灣臺東地方法院檢察署及本院調查時始終一致堅稱自訴人
    於八十七年十一月十四日或十一月十五日親自到場指界，並交付印章予被告甲○○用印於地籍調查報告表上。惟自訴人乙○○係於八十七年十一月十一日下午五
    點四十五分，搭乘立榮航空股份有限公司飛機至台北，且於八十七年十一月十五
    日下午四點二十五分，由台北搭乘同一家航空公司飛機，於五點二十五分回抵臺
    東，此有原審卷附之八十八年十月十一日、八十八年十月十四日及八十八年十一
    月三十日，立榮航空公司所出示之航機艙單可稽，是自訴人於八十八年十一月十
    五日，並未在臺東縣綠島鄉，殆無疑義。則證人丁○○所稱：「第二次指界時（
    八十七年十一月十五日），自訴人也有在場」云云，核與事實不符，自無可採。
    被告上訴本院後，更改辯詞，稱：實際指界日為八十七年十二月十五日，並加入
    「縣府通知」、「下雨」、「請假」等其於原審所從未提及之情事( 參八十九年
    三月六日上訴補充理由狀第二、三頁 )，甚且因與證人丁○○於一、二審及偵查
    庭中前後一致之供(證)詞有所不同，顯與常情有違。倘實際指界日為八十七年十
    二月十五日，則被告為何未於距上述時點最近之第一審自訴案開庭之初隨即主張
    ？反而係自訴人代理人於原審提出八十七年十一月十四日為周休二日不可能施測
    之後始為該等陳述？又倘其指訴屬實，為何丁○○於原審及偵查庭中從未提及下
    雨改期情事？益證被告確有利用為自訴人代領文件名義之機會，持自訴人所有印
    章盜蓋於地籍調查報告表上而為偽造文書之犯行。
  (二)又丁○○於八十八年四月二十八日要求自訴人與被告雙方協調，被告自知理虧，
    自願提供其所有地號五六五之三面積０．００五六００公頃土地及提供地號第六
    四０之一面積０．０一三四八公頃之旱地賠償自訴人，由丁○○親自噴漆劃地界
    ，如非被告心虛，又何克臻此？
  (三)上訴人即被告甲○○雖提出台東地政事務所實施土地重測之通知書回執，證明該
    機關確有通知自訴人，惟該回執之收文章係自訴人所服務機關「綠島監獄收文章
    」，依綠島監獄各科室之掛號信件，均須登載於掛號簿後再由收件人簽收，此有
    八十七年各科室掛號簿影本( 自上證五 )可稽，依被告所提出之編號五五八七、
    一六六二號兩紙掛號回執，其由綠島監獄收文之日期分別為八十七年十月二月及
    八十七年十一月三日，然由上開八十七年之掛號簿上卻未見登載自訴人簽收之記
    錄，足證自訴人確實未收到該等重測通知書。至被告於本院中提出由自訴人書寫
    之被告偽造用印日期為八十七年十二月十五日，乃時隔日久之筆誤所致，再證人
    丁○○於本院第三次調查時改稱：「自訴人沒到場，後來他有到現場看，經同意
    後始在十二月補蓋章」云云，核與原審及偵查中供詞不符，乃事後翻異之詞不足
    採信，又證人丙○○於本院證述「有看到被告與自訴人在走廊聊天，自訴人有叫
    被告去自訴人辦公桌內拿印章，但他們談話內容及日期已忘了」云云，亦難據為
    有利於被告之認定，另調查表上之印鑑，自訴人供承係伊交予丁○○蓋用在上開
    空白調查表上，與本件犯罪事實無關，均供予明。
  (四)綜右所述，顯見被告未經自訴人同意，擅蓋自訴人印章，其偽造私文書犯罪行為
    應可認定。
三核被告所為係犯刑法第二百十六條、第二百十條之偽造私文書罪。被告盜用自訴人
  乙○○印章，蓋在地籍調查補正表上之盜用印章行為，為偽造私文書之部分行為，
  應為偽造私文書行為所吸收，又偽造行為已為行使行為所吸收，均不另論處。原審
  予以論罪科刑，固非無見，惟未論以行使行為，又對盜用印章所蓋之印文諭知沒收
  ，均有未合。被告之上訴意旨，否認犯罪，固無可採，惟原判決既有可議，亦應撤
  銷改判，爰酌情量處如主文第二項所示之刑，又被告未曾受有期徒刑以上刑之宣告
  ，有卷附之被告前科調查表可稽，經此刑事訴訟程序後，應知警愓，而無再犯之虞
  ，又與自訴人乃親戚關係，本院認對被告所宣告之刑罰，以暫不執行為恰當，仍同
  原審併宣告緩刑二年以勵自新。
四自訴意旨另以：被告前揭犯行，另犯詐欺罪嫌云云。惟依刑法第三百三十九條詐欺
  罪成立要件，除行為人主觀上要有不法所有目的之外，在客觀行為上，要施用詐騙
  手法，使被害人陷於錯誤，而處分或交付被害人或者第三人之財產。本件被告僅偽
  造並行使自訴人之私文書（地籍調查補正表），並未對自訴人使用詐騙手段，使自
  訴人陷入錯誤，並把自己之土地交給被告，況依土地法之相關規定，土地重測後之
  結果，應有三十天公告期間，土地所有人如認測量結果有誤，除可聲請複丈之外（
  參閱土地法第四十六條之三），在公告期間，可以提出異議，並由當地縣市地政機
  關予以調處，調處不成或不服調處者，可於接到調處通知後十五日內，向法院提起
  民事訴訟（參閱土地法第五十九條），自訴人可依照上述土地法相關規定主張權利
  ，自訴人認被告有詐騙行為，純屬誤解法律之規定，即有關本案土地重測部分，造
  成自訴人土地面積減少，相對地，使被告土地面積增加，此乃單純民事糾紛。且本
  院亦查無其他事證，足以證明被告之行為構成詐欺，被告犯罪乃屬不能證明，原應
  對被告被訴詐欺部分，諭知無罪，惟自訴人認此部分之事實（詐欺取財）與前述犯
  罪事實（行使偽造私文書），具有牽連犯之裁判上一罪關係，自不另為無罪之諭知
  ，併予明。
據上論斷，應依刑事訴訟法第三百六十九條第一項前段、第三百六十四條、第三百四
十三條、第二百九十九條第一項前段，刑法第二百十六條、第二百十條、第七十四條
第一款，判決如主文。
中      華      民國      八十九    年      六      月    廿二    日
                                  審判長法官  吳  鴻  章
                                        法官  林  德  盛
                                        法官  黃  永  祥
右正本證明與原本無異。
如不服本判決，應於判決送達後十日內向本院提出上訴狀。其未敘述理由者，並應於
提出上訴狀後十日內向本院補提理由狀(均須附繕本)。
                                      書記官  陳  淑  芬
中      華      民      國    八  十  九    年    六      月    廿二    日


司法院資訊處製作；財團法人民間司法改革基金會備份。
